臺灣高等法院臺南分院民事判決　九十二年度上易字第一九一號　　Ｋ
　　　上　訴　人　乙　○　○
　　　　　　　　　甲　○　○
　　　訴訟代理人　陳　正　芳　律師
　　　被　上訴人　丙　○　○　.
　　　訴訟代理人　許　永　明　律師
右當事人間請求給付租金事件，上訴人對於中華民國九十二年二月二十五日臺灣臺南
地方法院第一審判決（九十一年度南訴字第一０號），提起上訴，本院於九十二年十
二月二十三日言詞辯論終結，判決如左：
    主      文
原判決關於命上訴人給付超過新臺幣壹拾捌萬參仟參佰玖拾元，及自民國九十一年十
月十六日起至清償日止，按年息百分之五計算之利息部分，及該部分假執行之宣告暨
訴訟費用之裁判均廢棄。
右廢棄部分，被上訴人在第一審之訴及假執行之聲請均駁回。
其餘上訴駁回。
第一、二審訴訟費用由上訴人連帶負擔三分之一，餘由被上訴人負擔。
    事      實
甲、上訴人方面：
一、聲明：求為判決：（一）原判決所命給付超過新臺幣（下同）一十四萬三千三百
    九十元，及自民國（下同）九十一年十月十六日起至清償日止，按年息百分之五
　　計算之利息部分，及該部分假執行之宣告暨訴訟費用之裁判均廢棄。（二）右廢
　　棄部分，被上訴人在第一審之訴及假執行之聲請均駁回。（三）第一、二審訴訟
　　費用均由被上訴人負擔。
二、陳述：除與原判決記載相同者予以引用外，並補稱：
（一）上訴人乙○○邀上訴人甲○○為連帶保證人，承租被上訴人所有坐落臺南縣永
      康市○○路八之五號房屋，租期自八十九年十二月起至九十一年十二月十四日
      止，每月租金三萬八千元，於每月十五日給付，上訴人僅給付至九十年八月十
      五日止，被上訴人已於九十一年九、十月間，將系爭房屋出租予第三人。
（二）依民事訴訟法第二百七十七條規定，當事人主張有利於己之事實者，應就其事
      實負舉證之責，但法律有規定或依其情形顯失公平者，不在此限。上訴人因不
      諳法律，致未要求被上訴人就兩造合意終止系爭房屋之租賃關係形諸書面。然
      據證人楊素玉證稱：九十年十月間與被上訴人，在系爭租屋處談好終止租約，
      只承租至九十年十二月，在場者有其夫婦與被上訴人等語；及上訴人乙○○向
　　　電信局申請安裝之電話，於搬遷後已申請移機暨上訴人乙○○於談妥終止租約
　　　後，始於九十年十二月十日，另承租訴外人康信達所有坐落永康市○○路六四
　　　九號房屋，月租每月四萬五千元，亦有該房屋租賃契約書可稽。則以上訴人乙
　　　○○當時之經濟能力，客觀上不可能未與被上訴人談妥終止租約，即另承租與
　　　系爭房屋近在咫尺之小東路六四九號房屋，而須月付八萬多元租金。
（三）又被上訴人自認曾至小東路六四九號新租屋處找上訴人乙○○，則被上訴人應
      知上訴人乙○○已搬離系爭房屋，若謂當時尚未終止租約，何以迄未向上訴人
　　　乙○○催討租金及通知連帶保證人之上訴人甲○○，而遲至一年後，始於九十
　　　一年九月十七日，以臺南郵局第八支局第六一五號存證信函向上訴人催討租金
　　　，可見上訴人乙○○在原審所稱：被上訴人到小東路六四九號找上訴人乙○○
　　　，係因搬離後有些沒有弄好云云，應屬可信。況證人石江地、劉賢義在原審亦
　　　均證稱：上訴人乙○○於九十年十一、十二月間搬離系爭房屋等語明確。
（四）按承租人支付租金有遲延者，出租人得定相當期限催告承租人支付租金，如承
      租人於期限內不為支付，出租人得終止契約，民法第四百四十條第一項定有明
      文。又出租人非有積欠租金，除以押租金抵償外達二個月以上時，不得收回房
      屋，土地法第一百條第一項第三款，亦規定甚明。準此被上訴人不但早知上訴
      人乙○○已搬至小東路六四九號，卻迄未向上訴人乙○○要租金或告知連帶保
      證人，且遲至一年後之九十一年九月十七日始催討租金，況該六一五號存證信
      函僅稱：「乙○○欠其租金四十九萬四千元，請依租約第三條繳納，否則於九
      十一年九月三十日終止租約。」云云，係無定相當期限催繳之預告通知，惟於
      預告通知後，被上訴人於上訴人乙○○未給租金後，被上訴人並未再通知終止
      租約，換言之，若被上訴人所言租約係其以上開存證信函終止，則其既未正式
      於預告通知後再通知止約，契約顯未終止，被上訴人何能再將系爭房屋於九十
      一年九、十月間出租予第三人，而形成一屋兩租之情形，足證被上訴人主張於
      九十一年九月三十日終止系爭租約尚非事實，系爭租約係於九十年十二月底終
      止至明。
（五）至法律費用四萬元，因第一、二審屬非強制訴訟代理，被上訴人任意委任律師
      ，該費用亦不應由上訴人負擔。
三、證據：除引用原審立證方法外，並補提出電話裝機地址證明書影本二份、房屋租
    賃契約書影本一份，及請求傳訊證人楊素玉為證。
乙、被上訴人方面：
一、聲明：求為判決：（一）上訴駁回。（二）第一、二審訴訟費用由上訴人負擔。
二、陳述：除與原判決記載相同者予以引用外，並補稱：
（一）按民事訴訟法第二百七十七條第一項規定，當事人主張有利於己之事實者，應
      就其事實有舉證之責任，則各當事人就其所主張有利於己之事實，均應負舉證
      之責，故一方已有適當之證明者，相對人欲否認其主張，則不得不更舉反證，
      最高法院著有十九年上字第二三四五號判例足參。
（二）被上訴人主張上訴人乙○○向其承租系爭房屋，租期自八十九年十二月起至九
      十一年十二月十四日止，每月租金三萬八千元，並以上訴人甲○○為連帶保證
      人。惟上訴人乙○○自九十年八月十五日起至九十一年九月十五日止，計欠租
      金十三期共四十九萬四千元未償之事實，業據提出房屋租賃契約書、存證信函
      及存證信函回執為證，上訴人對兩造間訂有系爭租賃契約書，每月租金三萬八
      千元，且自九十年九月份起之租金未付之事實並不否認，則揆諸前揭判例就有
      關舉證責任分配原則之說明，上訴人對其抗辯系爭租賃契約已於九十年十二月
      間合意終止之有利事實，自應負舉證之責。至上訴人甲○○所提出之自來水公
      司繳費證明三份、電費欠繳查詢單一份、用電戶基本資料查詢單二份，雖記載
      於九十年十月及十二月分別繳納電費及自來水費後，迄九十一年九月始又有繳
      納費用之行為，及證人石江地、劉賢義均證稱上訴人乙○○於九十年十一、二
      月間搬出系爭房屋後，迄九十一年九月間始又有他人進入使用等語，惟此均僅
      足證明上訴人乙○○於九十年十一、二月間遷出系爭房屋，及被上訴人於九十
      一年九月間，又將系爭房屋另租予他人之事實外，並未能直接證明系爭租賃契
      約，已經兩造合意於九十年十二月份起終止之事實。另證人楊素玉係上訴人乙
      ○○之妻子，在未具結不負刑事偽證罪之情況下，所為偏頗附合其夫之不實證
      詞，被上訴人鄭重否認之。又上訴人乙○○所提出之租賃契約書，亦與系爭租
      賃契約是否合意終止之認定無關。
三、證據：除引用原審立證方法外，並補提出房屋租賃契約書影本一份為證。
    理      由
一、按訴狀送達後，原則上雖不許原告為訴之變更、追加，惟不甚礙被告之防禦及訴
    訟之終結者，不在此限，民事訴訟法第二百五十五條第一項第七款定有明文。本
    件被上訴人於原審言詞辯論時，追加依兩造所訂租賃契約書第十三條規定，請求
    上訴人賠償因本件訴訟所支付之律師費用，雖係於訴狀送達後為之，惟因與被上
    訴人起訴時所主張之租金請求權，均係基於同一租賃契約書內所約定，該租賃契
    約書已經被上訴人於起訴時提出，且是否有上開約定，及被上訴人是否有支出上
    開律師費用，上訴人應否賠償該筆律師費用，其事實甚為明確，尚無礙於上訴人
    之防禦，及本件訴訟之終結，是被上訴人在原審為上開訴之追加，核無不合，應
    予准許，核先敘明。
二、被上訴人起訴主張：上訴人乙○○邀上訴人甲○○為連帶保證人，向被上訴人承
    租系爭房屋，租期自八十九年十二月起至九十一年十二月十四日止，每月租金三
    萬八千元，惟上訴人乙○○自九十年八月十五日起，至九十一年九月十五日止，
    計積欠租金十三期共四十九萬四千元未繳，且依雙方所訂之房屋租賃契第十三條
    規定，上訴人乙○○若有違約情事，致損害被上訴人之權益時，如被上訴人因涉
    訟所繳納之律師費，均應由上訴人乙○○負責賠償，而上訴人乙○○未依約繳納
    租金，致被上訴人委任律師訴訟支出四萬元之律師費，併依約請求上訴人連帶賠
    償等語。上訴人則以：兩造間之系爭租賃契約，已於九十年十二月合意終止，上
    訴人乙○○僅九十年九月至十一月三期之租金未付，加上上訴人乙○○同意賠付
    被上訴人一個月租金，總計僅積欠租金十五萬二千元，且上訴人乙○○曾支付二
    萬元之押租金予被上訴人亦應先予抵扣，另因第一、二審屬非強制訴訟代理，被
    上訴人任意委任律師，所支出之律師費用四萬元，亦非應由上訴人負擔等語，以
    資相抗。
三、經查被上訴人主張上訴人乙○○邀上訴人甲○○為連帶保證人，向被上訴人承租
    系爭房屋，租期自八十九年十二月起至九十一年十二月十四日止，每月租金三萬
    八千元之事實，不惟已為上訴人所不爭執，並據提出房屋租賃契約書存卷為證，
    自堪信實。惟被上訴人主張上訴人積欠其租金十三期共四十九萬四千元乙情，既
    為上訴人所否認，並以前揭情詞置辯，致兩造互有爭議。從而本件所應審究者，
    厥為兩造間之系爭租賃契約究竟係於何時終止，及被上訴人所支付之二萬元押租
    金是否應予抵扣租金，暨被上訴人所支付之四萬元律師費，是否得求償於上訴人
    等情而已。茲更詳細說明如下：
（一）被上訴人固據提出存證信函、存證信函回執等件，主張上訴人乙○○自九十年
      八月十五日起至九十一年九月十五日止，計積欠租金十三期共四十九萬四千元
      未繳云云。然考被上訴人該主張既係其片面之詞，且為上訴人所爭執否認，並
      堅稱系爭租賃契約，已經兩造於九十年十二月合意終止，而非於九十一年九月
      三十日始終止等語，復提出內載兩造已協議自九十年十二月起終止租約之存證
      信函為證。雖上訴人乙○○提出之該存證信函，亦屬上訴人乙○○之片面抗辯
      ，及上訴人抗辯兩造於九十年十二月合意終止系爭租賃關係，因未形諸文字致
      無書面可稽。惟證人楊素玉既已先後迭在原審及本院證稱：「九十年十月間與
      被上訴人，在系爭租屋處談好終止租約，只承租至九十年十二月，在場者有其
　　　夫婦與被上訴人。」等語不疑，雖證人楊素玉係上訴人乙○○之妻子，在未具
　　　結不負刑事偽證罪之情況下，所為證言容或有偏頗附合其夫之虞，然所為證詞
　　　苟與事理相符並非不得作為證據。本院審酌上訴人乙○○係租屋從事熱食生意
　　　業者，自係將本求利謀生，必也於嚴格控管費用支出下始有利潤可言，而承租
　　　房屋作為營業場所，更屬每月費用支出之大宗，乃眾所週知之常識。上訴人乙
　　　○○雖於八十九年十二月起，承租被上訴人之系爭房屋從事熱食生意，然嗣於
　　　九十年十二月十日，即另承租訴外人康信達所有坐落永康市○○路六四九號房
　　　屋營業，月租每月四萬五千元乙情，既有所提出之該房屋租賃契約書附卷為憑
　　　，且為被上訴人所不爭執，並據證人石江地、劉賢義在原審一致證稱：「乙○
　　　○於九十年十一、二月間搬出系爭房屋後，迄九十一年九月間始又有他人進入
　　　使用。」等語明確，則以上訴人乙○○當時之經濟能力，衡情客觀上不可能未
　　　先與被上訴人談妥終止系爭租約，即另轉承租與系爭房屋近在咫尺之小東路六
　　　四九號房屋，而須月付共八萬多元租金之理。再參諸上訴人在原審所提出有關
　　　系爭租約之房屋自來水公司繳費證明三份、電費欠費查詢單一紙、用電戶基本
　　　資料查詢單二紙，記載於九十年十月及十一月分別繳納電費與自來水費後，迄
　　　九十一年九月始又有繳納費用，及在本院所提出有關電話遷移之電話裝機地址
　　　證明書影本二份，益足證系爭租賃契約，確已於九十年十二月起，即已經兩造
　　　協議終止在案無訛，否則上訴人乙○○豈有於與被上訴人所訂系爭租約未解決
　　　之情況下，即任意於租約未屆期前之九十年十一、二月間，搬出系爭房屋另異
　　　地租屋營業，及被上訴人得於九十一年九月間，又將系爭房屋另租予他人之情
　　　事。況被上訴人亦不否認曾至小東路六四九號新租屋處，找上訴人乙○○之事
　　　實，則被上訴人應早知上訴人乙○○已搬離系爭房屋，苟如被上訴人所稱當時
　　　尚未終止租約，何以迄未向上訴人乙○○催討租金，及通知連帶保證人之上訴
　　　人甲○○，而遲至一年後之九十一年九月十七日，始以臺南郵局第八支局第六
　　　一五號存證信函向上訴人催討租金，亦足認上訴人乙○○在原審辯稱：被上訴
　　　人到小東路六四九號找上訴人乙○○，係因搬離後有些沒有弄好云云，應屬可
　　　信，同足資為系爭租賃契約，已經兩造於九十年十二月合意終止，而非於九十
　　　一年九月三十日始終止之佐證，被上訴人主張系爭租賃契約係於九十一年九月
　　　三十日始終止云者，洵無足採。
（二）被上訴人既不否認有向上訴人乙○○收取押租金二萬元之事實，且依系爭租賃
      契約書第五條約定，被上訴人應於上訴人乙○○遷空交還系爭房屋後無息退還
      押租金，而上訴人乙○○既已遷出系爭房屋，被上訴人復已將之另出租予第三
      人，則被上訴人退還押租金之條件已成就，被上訴人依約即有將收取之二萬元
      押租金，退還予上訴人乙○○之義務，而上訴人乙○○對被上訴人該押租金之
      債權，依民法第七百四十二條之一規定，為保證人之上訴人甲○○自得以之對
      被上訴人之租金債權主張抵銷。惟依系爭房屋租賃契約書第十六條約定，系爭
      房屋之水電費用自簽約日起由上訴人乙○○負擔，該期間被上訴人共為上訴人
      乙○○墊付電費八千八百三十四元，水費二千五百五十六元，既據被上訴人提
      出電費及水費收據共九份為證，復為上訴人所不爭執，並同意以上開押租金抵
      償被上訴人代墊之水電費用，從而上訴人得對被上訴人請求返還之押租金債權
      ，用以抵銷被上訴人所得請求之租金債權，自應扣除被上訴人所代墊之水電費
      一萬一千三百九十元，僅餘八千六百十元。另被上訴人主張上訴人乙○○使用
      系爭租賃物，作為熱飲營業用途致牆壁被燒壞，須油漆回復原狀花費八千元，
      且因上訴人乙○○營業使用，致房屋之鐵捲門及馬達均損壞，回復至可使用所
      付修理費三千元，亦應由上訴人負擔，並應自押租金中扣除乙節，固據提出油
      漆費用收據、捲門及馬達修理費收據各一份、照片一張為證；惟此部分修復費
      用之支出，既已為上訴人所否認，且徒憑各該收據及照片，亦不足證明確係系
      爭房屋之損害，更難認係上訴人乙○○於承租期間內所為，此外被上訴人復未
      能再舉出其他證據，用以證明各該損害確係上訴人乙○○所為，則被上訴人主
      張各該修復費用，亦應由上訴人乙○○所繳交之押租金中先予扣除云者，即非
      有據，不應准許。
（三）又按契約成立後，債務人有依契約內容而為履行之義務，此有最高法院五十二
      年臺上字第五一八號判例足參。卷查兩造所不爭執之租賃契約書第十三條，既
      已載明：「乙方（乙○○）若有違約情事，致損害甲方（被上訴人）之權益時
      ，願聽從甲方求償損害，如甲方因訟所繳納之訴訟費用、律師費用，均應由
      乙方負責賠償。」，而有該租賃契約書附卷足稽，且被上訴人主張其因本件訴
      訟支出律師費用四萬元乙情，亦據提出律師費用收據、財政部核定收費標準表
      各一份存卷可佐，復為上訴人所不爭執，自堪信實。則被上訴人依約請求上訴
      人連帶給付其因此所支出之律師費用四萬元，亦應准許。至上訴人在本院辯稱
      ：因第一、二審屬非強制訴訟代理，被上訴人任意委任律師，該律師費用四萬
      元不應由上訴人負擔云云，即非的論，不足採信。
四、綜上所述，兩造之租賃契約既自九十年十二月份起即已終止，則上訴人乙○○計
    積欠被上訴人九十年九、十、十一月份三期之租金未付，及因上訴人乙○○願再
    加給一個月份之租金，合計上訴人乙○○尚積欠租金為十五萬二千元，另被上訴
    人並因本件訴訟支出律師費用四萬元，則被上訴人依系爭租賃契約，請求上訴人
    連帶給付積欠之租金及賠償律師費用，即屬有據。惟上訴人乙○○既曾交付被上
    訴人押租金二萬元，被上訴人依系爭租賃契約亦應返還之，則扣除被上訴人代墊
    之水電費用共計一萬一千三百九十元後，上訴人自得就其餘額即八千六百十元部
    分，自被上訴人主張之上開租金債權中抵銷。又按給付有確定期限者，債務人自
    期限屆滿時起，負遲延責任；給付無確定期限者，債務人於債權人得請求給付時
    ，經其催告而未為給付，自受催告時起，負遲延責任；其經債權人起訴而送達訴
    狀，或依督促程序送達支付命令，或為其他相類之行為者，與催告有同一之效力
    ；民法第二百二十九條第一、二項分別定有明文。又遲延之債務，以支付金錢為
    標的者，債權人得請求依法定利率計算之遲延利息；但約定利率較高者，仍從其
    約定利率；而應付利息之債務，其利率未經約定，亦無法律可據者，週年利率為
    百分之五；亦為同法第二百三十三條第一項、及第二百零三條所明定。本件被上
    訴人請求上訴人應給付之金額，並未定有給付之期限。從而被上訴人依系爭租賃
    契約，請求上訴人應連帶給付十八萬三千三百九十元，及其中租金十四萬三千三
    百九十元部分，自起訴狀繕本送達翌日即九十一年十月十六日起，餘追加律師費
    用四萬元部分，自追加起訴狀繕本送達翌日即九十一年十二月二十八日起，均至
    清償日止，各按年息百分之五計算之利息，為有理由，應予准許。逾此範圍之請
    求，則屬無據，不應准許，其假執行之聲請亦失所附麗，應併予駁回。原審就超
    過上開應准許部分，為上訴人敗訴之判決，並為假執行之宣告，自有未洽。上訴
    意旨，就此部分指摘原判決不當，求予廢棄改判，自為有理由，爰廢棄改判如主
    文第二項所示。至於上開應准許部分，原審判命上訴人給付，並為假執行之宣告
    ，核無違誤。上訴意旨，就此部分仍執陳詞指摘原判決不當，求予廢棄，為無理
    由，應予駁回。
五、又本件事證已明，兩造其餘主張抗辯及舉證，核與判決結果不生影響，爰不一一
    贅述，附此敘明。
六、據上論結，本件上訴為一部有理由，一部無理由，應依民事訴訟法第四百五十條
    、第四百四十九條第一項、第七十九條、第八十五條第二項，判決如主文。
中　　　華　　　民　　　國　　九十三　　年　　　一　　　月　　　六　　　日
        　　　                      臺灣高等法院臺南分院民事第五庭
                                    　  審判長法官　游　　明　　仁
                                        　    法官　蘇　　重　　信
                                            　法官　林　　永　　茂
右為正本係照原本作成。
不得上訴。
中　　　華　　　民　　　國　　九十三　　年　　　一　　　月　　　七　　　日
                                        法院書記官　謝　　素　　嬿
